【裁判字號】    99,交聲,1122
【裁判日期】    990823
【裁判案由】    違反道路交通管理處罰條例聲明異議
【裁判全文】
臺灣臺北地方法院交通事件裁定        99年度交聲字第1122號
原處分機關  交通部公路總局臺北區監理所
異  議  人
即受處分人  甲○○
上列異議人即受處分人因違反道路交通管理處罰條例案件，對於
交通部公路總局臺北區監理所於99年6 月14日所為之處分（原處
分案號：北監自裁字第裁40－C00000000 號）聲明異議，本院裁
定如下：
    主  文
原處分撤銷。
甲○○汽車駕駛人，行經有燈光號誌管制之交岔路口紅燈右轉，
處罰鍰新臺幣陸佰元，並記違規點數參點。
    理  由
一、按駕駛人駕駛汽車，應遵守道路交通標誌、標線、號誌之指
    示，道路交通安全規則第90條前段定有明文；而道路交通標
    誌標線號誌設置規則第206 條第5 款第1 目規定「圓形紅燈
    」之行車管制號誌係表示禁止車輛通行，並不得超越停止線
    或進入路口。次按汽車駕駛人，行經有燈光號誌管制之交岔
    路口闖紅燈者，處新台幣（下同）1,800 元以上5,400 元以
    下罰鍰，前項紅燈右轉行為者，處600 元以上1,800 元以下
    罰鍰，道路交通管理處罰條例第53條亦有明文。另汽車駕駛
    人違反道路交通管理處罰條例第53條者，除依原條款處罰鍰
    外，並記違規點數3 點，亦為同條例第63條第1 項第3 款所
    明定。
二、本件原處分機關即交通部公路總局臺北區監理所以異議人即
    受處分人甲○○駕駛車牌號碼T5－4317號自用一般小客車，
    於民國99年5 月11日晚上9 時32分許，於行經有燈光號誌管
    制之臺北縣中和市○○路611 巷防汛道口時，不遵守該行車
    管制號誌之指示，逕自開車闖紅燈，為臺北縣政府警察局中
    和第二分局員山派出所員警乙○○當場攔停，以異議人違反
    道路交通管理處罰條例第53條第1 項之規定，舉發「紅燈左
    轉」之違規。嗣因異議人於應到案日期前向原處分機關提出
    申訴，原處分機關請舉發單位調查結果，仍認異議人有前揭
    違規行為，原處分機關遂於99年6 月14日依道路交通管理處
    罰條例第53條第1 項、第63條第1 項第3 款（裁決書漏引第
    1 項）及違反道路交通管理事件統一裁罰標準表規定，裁處
    異議人2,700 元之罰鍰，並記違規點數3 點，合先敘明。
三、異議人聲明異議意旨略以：連城路611 巷（單行道）與防汛
    道（單行道）因道路施工封閉，車流動線複雜，且目前該路
    口已改成閃光紅燈，表示該路口路況複雜無法號誌管制。又
    該段為T 字路口，則沿著單行道順向左轉防汛道，其危險性
    與紅燈右轉相似，故應適用紅燈右轉之罰則，為此聲明異議
    ，請求撤銷原處分等語。
四、經查：
  (一)異議人於99年5 月11日晚上9 時32分許，駕駛車牌號碼T5－
    4317號自用一般小客車，行經有燈光號誌管制之臺北縣中和
    市○○路611 巷防汛道口時紅燈左轉至防汛道，適為臺北縣
    政府警察局中和第二分局員山派出所員警所舉發之事實，為
    異議人所不爭執，且有臺北縣政府警察局舉發違反道路交通
    管理事件通知單1 紙附卷可稽。而舉發本件之臺北縣政府警
    察局中和第二分局員山派出所員警乙○○，亦於本院調查時
    具結證稱：「（問：本件交通違規事件是否你舉發的？【提
    示違規舉發通知單】）是的。（問：【提示本院卷7 頁】這
    是異議人所畫的現場位置圖，有畫出行車方向及你臨檢的位
    置圖，此部分是否實在？）沒錯，我的臨檢點確實沒錯。（
    問：請說明舉發的經過？）因為我所在位置的防汛道綠燈的
    時候，橋上的號誌就會是紅燈，異議人在防汛道綠燈時從橋
    上左轉過來，所以就攔停舉發，異議人就是紅燈左轉。（問
    ：你是不是第一次在那個地方攔停舉發？）不是，我在該處
    執行已經有半年以上了。（問：【提示本院卷6-8 頁】異議
    人說該處在舉發前後的不同時間，有道路施工所以燈號有不
    同，是否如此？）舉發當天號誌還是正常運作，至於何時改
    成閃紅燈，確切時間我不知道。（問：舉發當天到底有無施
    工？）如異議人所畫一樣，確實有施工，但是往土城方向的
    地方有封起來，因為在施工，所以往新店方向有部分改成雙
    向。（問：按照剛剛所提示的異議人所畫的位置圖，5 月11
    日之前的路況是全部單行道，5 月11日當天有部分路段是單
    行道，部分路段是雙向通行路段，是否如此？為何如此？）
    是，因為往土城的單行道在施工，所以異議人當初右轉的路
    段是提供雙向通行，但是異議人左轉的方向也就是往新店的
    路段，還是維持單行道。」等語（見本院99年7 月16日訊問
    筆錄），並為異議人所不爭執。綜此，異議人違規之事實，
    堪以認定。
  (二)異議人雖辯稱當時因道路施工路況複雜，且事後該路段亦已
    改為閃紅燈，表示該路段無法用燈光號誌控制云云，並提出
    內有現場照片7 張、現場號誌顯示情形之短片檔案之光碟1
    片為證，而經本院勘驗異議人所提供錄影光碟短片檔案之結
    果，確實可見現場燈光號誌顯示為閃紅燈等情。惟查，異議
    人違規當時路口既設置有管制車輛行進之燈光號誌，則異議
    人行經該路口時即應確實遵循該號誌之指示，俾使其他信賴
    異議人會遵守交通規則之用路人得以預測異議人之行進動向
    ，從而維護交通安全與秩序。縱認該路段確實係因道路施工
    動線複雜等因素，而無從再以紅綠燈對車輛行進予以控管，
    主管機關並因而將燈光號誌改為督促駕駛人注意之閃紅燈形
    式，然異議人未遵守違規當時之燈光號誌管制，其對於交通
    秩序所生之危害，並不會因爾後號誌型態變更而有異，自不
    得僅因違規前後之號誌設置情形不同，而解免異議人之違規
    責任。
  (三)按對人民違反行政法上義務之行為處以罰鍰，其違規情節有
    區分輕重程度之可能與必要者，應根據違反義務情節之輕重
    程度為之，使責罰相當。立法者針對特別應予非難之違反行
    政法上義務行為，為求執法明確，以固定之方式區分違規情
    節之輕重並據以計算罰鍰金額，而未預留罰鍰之裁量範圍者
    ，或非憲法所不許，惟仍應設適當之調整機制，以避免個案
    顯然過苛之處罰，始符合憲法第23條規定限制人民基本權利
    應遵守比例原則之意旨（司法院釋字第641 號解釋理由書參
    照）。查道路交通管理處罰條例第53條第1 項、第2 項，乃
    就不遵守紅燈號誌停車之違規車輛，對於交通所生衝擊程度
    ，區別其處罰效果。詳言之，闖紅燈直行者，違規車輛因與
    橫向直行車輛有發生垂直交錯之較嚴重危險，故處罰效果較
    重；至闖紅燈右轉者，則因向右匯入異向車流，所生危險較
    輕微，故處罰效果較輕。本院觀諸卷附異議人提供之現場照
    片，顯示本件違規地點係一「T 字路口」，而異議人車輛之
    行駛路線係由中和市○○路611 巷左轉防汛道往新店方向，
    乃是沿著單行道順向匯入車流，此與在一般十字路口紅燈左
    轉時，必定會跨越路口而有與橫向直行車輛發生垂直交錯之
    較嚴重危險之情形，迥然不同；再者，連城路611 巷與防汛
    道（往新店方向）既均為單行道，則異議人左轉時即無貿然
    跨越車道致妨礙其他車輛行進之虞，其對交通秩序造成之影
    響，實與位於外側車道之車輛紅燈右轉時相當，立法者未就
    此種違規行為與闖紅燈直行之違規行為異其處罰規定，顯有
    法律漏洞。是以，道路交通管理處罰條例第53條現有規定既
    有法律漏洞，本件異議人於紅燈時左轉之違規行為，倘依道
    路交通管理處罰條例第53條第1 項規定予以處罰，實有過度
    評價之疑慮，而與釋字第641 號解釋所揭櫫之「責罰相當」
    原則有違。綜此，本院考量本件係因道路施工致行車動線複
    雜、異議人違規對交通安全之危害程度，以及對交通秩序所
    造成之妨礙等情狀，參照前揭路交通管理處罰條例第53條之
    立法意旨，認異議人對交通安全所生之影響較為輕微，故應
    類推適用道路交通管理處罰條例第53條第2 項規定予以處罰
    ，以茲適法，而不能依同條第1 項處罰。
  (四)原處分機關雖援引交通部82年4 月22日交路字第009811號函
    ，認車輛面對圓形紅燈時仍逕予穿越路口至銜接路段，含左
    轉即視為闖紅燈之行為。惟法官依據法律獨立審判，為憲法
    第80條所明定，各機關依其職掌就有關法規為釋示之行政命
    令，法官於審判案件時，固可予以引用，但仍得依據法律，
    表示適當之不同見解，並不受拘束，司法行政機關所發司法
    行政上之命令，如涉及審判上之法律見解，僅供法官參考，
    法官於審判案件時，亦不受其拘束（司法院釋字第216 號解
    釋意旨參照）。本院認道路交通管理處罰條例第53條規定有
    法律漏洞，已如前述；況同條例第53條第2 項係立法者於94
    年12月28日修法時所增訂，原處分機關所引上開函釋，係於
    舊法時代所作成，其有違上開法令之意旨部分，本院自不受
    其拘束，併此敘明。
五、綜上所述，異議人在前開時、地，駕車行經有燈光號誌管制
    之交叉路口闖紅燈之違規行為，應為「汽車駕駛人行經有燈
    光號誌管制之交岔路口紅燈右轉」。原處分機關疏未探究前
    揭條例第53條第2 項之立法目的及責罰相當之憲法原則，以
    異議人有紅燈左轉之違規即逕依道路交通管理處罰條例第53
    條第1 項規定予以裁罰，於法即有未合。本件異議為有理由
    ，原處分應予撤銷，並依據道路交通管理處罰條例第53條第
    2 項、第63條第1 項第3 款之規定，裁處如主文第2 項所示
    ，以資適法。
六、據上論斷，應依道路交通案件處理辦法第20條前段，裁定如
    主文。
中    華    民    國    99    年    8    月     23    日
                              交通法庭法  官  林孟皇
本正本證明與原本無異。
如不服本裁定，應於送達後5日內向本院提出抗告狀。
                                      書記官  楊雅鈞
中    華    民    國    99    年    8     月    24    日

司法院資訊處製作；財團法人民間司法改革基金會備份。
